臺灣士林地方法院民事判決　　　　　　　　　　　　九十三年度簡上字第一０三號
　　上　訴　人　丁○○
　　訴訟代理人　張靜怡律師
　　複　代理人　楊擴舉律師
　　　　　　　　董晴嵐律師
　　被上訴人　　台北市第五信用合作社
　　法定代理人　乙○○
　　訴訟代理人　甲○○
　　　　　　　　丙○○
右當事人間請求給付利息事件，上訴人對於中華民國九十三年四月二十六日本院士林
簡易庭九十三年度士簡字第一一四號第一審判決提起上訴，本院於民國九十三年十一
月九日言詞辯論終結，並判決如下：
    主  文
上訴駁回。
第二審訴訟費用由上訴人負擔。
    事實及理由
一、上訴人主張：上訴人為被上訴人之社員，原投資股金為新台幣（下同）九百九十
    九萬九千九百元；嗣上訴人於民國九十一年八月七日依照被上訴人章程之規定，
    提出減股申請書，申請減股九百九十六萬九千八百元，並經被上訴人於九十一年
    十一月二十六日所召開第十九屆第十七次理事會通過准予減股；惟被上訴人係於
    九十二年四月十六日始返還上訴人減股金九百九十六萬九千八百元。查兩造間就
    系爭減股金部分自被上訴人理事會核准退股、並核發新股票即九十一年十一月二
    十七日起，實已自股份投資關係轉化為消費寄託關係，或至少應類推適用消費寄
    託關係；且按，寄託物為代替物時，如約定寄託物之所有權移轉於受寄人，並由
    受寄人以種類、品質、數量相同之物返還者，為消費寄託；自受寄人受領該物時
    起，準用關於消費借貸之規定，民法第六百零二條第一項定有明文；則有關未定
    期限之金錢寄託，寄託人應得隨時請求返還寄託物。又消費寄託得約定由受託人
    支付利息，如有約定利息者，自應準用民法第四百七十七條之規定，由受寄人於
    契約所定期限支付之，未定期限者，應於寄託關係終止時支付之。從而，自九十
    一年十一月二十七日起，至被上訴人返還系爭減股金前之九十二年四月十五日止
    ，被上訴人自應依消費寄託之法律關係準用消費借貸之規定，就應返還之減股金
    ，給付上訴人依法定利率即年息百分之五計算之利息，並應於消費寄託關係終止
    時之九十二年四月十五日給付之。惟被上訴人僅於九十二年五月二十三日給付上
    訴人九十一年度股息四十五萬二千一百九十四點六元，及就應返還之減股金自九
    十一年十一月二十七日起至九十一年十二月三十一日止，按年息百分之五計算之
    利息四萬七千八百點四元；尚積欠上訴人自九十二年元月一日起至九十二年四月
    十五日止之利息計十四萬三千四百元，未為給付。次按，遲延之債務，以支付金
    錢為標的者，債權人得請求依法定利率計算之遲延利息，民法第二百三十三條第
    一項定有明文。則上訴人就前開已脫離原本債權而獨立之利息債權十四萬三千四
    百元，自得請求被上訴人給付自九十二年四月十六日起至清償日止之法定遲延利
    息。再退而言之，縱認兩造間就被上訴人所應返還之減股金並未成立消費寄託或
    不得類推適用消費寄託之法律關係，因被上訴人自九十一年十一月二十七日起，
    係無法律上原因持有上訴人系爭減股金而受有相當於利息之利益，並致上訴人受
    有損害，則上訴人亦得依不當得利之法律關係，請求被上訴人給付其所受按系爭
    減股金年息百分之五計算之利益。被上訴人雖抗辯：於九十二年五月二十三日給
    付之四十九萬九千九百九十五元，係以上訴人九十一年元月一日存留於被上訴人
    處之九百九十九萬九千九百元股金為計算基準、所發放之九十一年度全年度股息
    云云；惟上訴人既已申請減股獲准，並經被上訴人於九十一年十一月二十七日核
    發減股後新股票，減股金即已脫離股金本身而非股息計算之基準，否則被上訴人
    何以未給付自九十二年元月一日至返還減股金為止之股息予上訴人；是被上訴人
    於九十二年五月二十三日所給付者，確包括股息及系爭減股金自九十一年十一月
    二十七日起至九十一年元月三十一日止之利息，始為正確。從而，上訴人依消費
    寄託或類推消費寄託之法律關係，或依民法不當得利之規定，請求被上訴人給付
    十四萬三千四百元，及自九十二年四月十六日起至清償日止之法定遲延利息，於
    法洵無不合。原審駁回上訴人前開請求，顯有違誤；爰依法提起上訴云云；並聲
    明：（一）原判決廢棄。（二）被上訴人應給付上訴人十四萬三千四百元，及自
    九十二年四月十六日起至清償日止，按年息百分之五計算之利息。
二、被上訴人則以：兩造之間並無消費寄託關係，亦未能類推適用消費寄託之法律關
    係。因上訴人乃被上訴人之社員，依其所認股額及保證金額負保證責任，並享受
    股息，被告並無給付原告利息之義務。且按，合作社法第二十七條第一項之規定
    ：社員得於年度終了時退社，但應於三個月前提出請求書；同法第三十條則規定
    ：出社社員，得依章程之規定，請求退還其股金之一部或全部；股金計算，依合
    作社營業年度終了時之財產定之。另依被上訴人章程第十條、第二十條、第二十
    三條亦規定，社員得於年度終了時申請減少股金，惟應於三個月前向理事會提出
    申請書，經理事會同意後，始得辦理，所得請求退還之股款，應以營業年度終了
    調整後每股淨值為準，且退還股款不得超過其已繳股金金額。而財政部八十九年
    五月十八日臺財融第八九七一二九八六號函則規定：「茲重申信用合作社辦理社
    員出社及退還股金，應切實依合作社法第二十七條及第三十條規定辦理，不得有
    隨時申請即允退還股金之情事；基於退還股金之計算，係以營業年度終了調整後
    每股淨值為準，故信用合作社退還股金之期間，應自社員代表大會決議通過營業
    年度決算案後三個月內辦理；另有關社員申請減少股金及應退股金之計算，亦準
    用上開規定」；則上訴人申請減股，自應依前開法律規定、章程及函示辦理之。
    查上訴人係於九十一年八月七日提出減少股金之申請，經被上訴人理事會於同年
    十一月二十六日召開第十九屆第十七次理事會決議通過，於九十一年十一月二十
    七日核准；嗣被上訴人於九十二年三月二十二日召開九十二年度常年社員代表大
    會決議通過九十一營業年度決算案決議通過每股淨值、並據以計算應返還予上訴
    人之減股金為九百九十六萬九千八百元後，已於該營業年度決算案通過後三個月
    內即九十二年四月十六日，將前開減股金返還上訴人；並依財政部九十年三月六
    日台財融（三）第九００五一六四０號函令所示：「至於退還股金之股息發放一
    節，依同法第三十條規定退還股金之計算，係依合作社營業年度終了時之財產定
    之，故於信用合作社年終結算有盈餘時，該退還股金得參與股息發放」等語，將
    上訴人包括上開減股金在內之股金九百九十九萬九千九百元、均按九十一年度股
    息分配率百分之五計算股息為四十九萬九千九百九十五元，而於九十二年五月二
    十三日如數給付予上訴人；所為均合於法律規定，並無遲延或不當得利可言。是
    上訴人主張：被上訴人所給付之前開四十九萬九千九百九十五元，係包括股息及
    系爭減股金自九十一年十一月二十七日起至九十一年十一月三十一日止之利息，
    並請求被上訴人應再就其減股金部分給付自九十二年元月一日起至九十二年四月
    十五日止之利息十四萬三千四百元、及自九十二年四月十六日起算之法定遲延利
    息云云，顯屬無據；原審判決駁回其訴及假執行之聲請，於法並無不合。從而，
    上訴人所為上訴，為無理由等語，資為抗辯；並聲明：上訴駁回。
三、經查，上訴人為被上訴人之社員，原投資股金為九百九十九萬九千九百元；嗣於
    九十一年八月七日提出減少股金九百九十六萬九千八百元之申請書，並經被上訴
    人於九十一年十一月二十六日第十九屆第十七次理事會通過，九十一年十一月二
    十七日核准；又被上訴人係於九十二年三月二十二日所召開九十二年度常年社員
    代表大會中決議通過九十一營業年度決算案、並依決議通過之每股淨值，計算應
    返還予上訴人之減股金額為九百九十六萬九千八百元後；先於九十二年四月十六
    日將上開減股金返還上訴人，再於九十二年五月二十三日給付上訴人四十九萬九
    千九百九十五元等情，已為兩造所不爭執，並有減股申請書影本乙紙存於原審卷
    內為證，應與事實相符。
四、上訴人雖主張：自被上訴人核准上訴人退股之申請、並核發新股票予上訴人之時
    即九十一年十一月二十七日起，兩造間就被上訴人持有減股金部分之法律關係，
    已轉變為消費寄託關係，或至少應類推消費寄託關係；縱認無前開法律關係，因
    被上訴人持有該減股金已無法律上原因，而受有相當於利息之利益，故上訴人自
    得依消費寄託、類推消費寄託，或不當得利之法律關係，請求被上訴人給付前開
    減股金自九十二年元月一日起至九十二年四月十五日止、按年息百分之五計算之
    利息計十四萬三千四百元，及自九十二年四月十六日起之法定遲延利息云云；惟
    此已為被上訴人所否認。且按，被上訴人之社員及準社員得於年度終了時自請退
    社，但應於三個月前向理事會提出申請書，經理事會核准後，始得辦理之情，已
    於被上訴人章程第十條規定甚明；而前開章程規定，依被上訴人章程第二十三條
    之規定，於被上訴人社員、準社員申請減少股金時，亦準用之（見原審卷內第九
    頁至第二十九頁所附被上訴人章程影本）。是上訴人雖已依前開章程規定於九十
    一年年度終了前三個月前即九十一年八月七日提出減股申請書，並經被上訴人於
    九十一年十一月二十六日所召開之理事會核准辦理；惟上訴人於被上訴人處之股
    金，仍應於九十一年年度終了即九十一年十二月三十一日時，始生減股之效力。
    是被上訴人以上訴人原有股金九百九十九萬九千九百元，參與九十一年度全年度
    股息之分配，而於九十二年五月二十三日給付上訴人九十一年度股息計四十九萬
    九千九百九十五元；且自九十二年元月一日起，因上訴人於被上訴人處之股金僅
    餘三萬零一百元，故而未就減股金部分，給付九十二年度之股息，於法均無不合
    。從而，上訴人主張：自被上訴人理事會核准減股申請、並核發新股票之九十一
    年十一月二十七日起，已生減股之效力；被上訴人於九十二年五月二十三日所給
    付之四十九萬九千九百九十五元中，即包括上訴人應獲分配之九十一年度股息四
    十五萬二千一百九十四點六元，及系爭減股金自九十一年十一月二十七日起至九
    十一年十二月三十一日止之利息四萬七千八百元云云，實有誤會。
五、次查，上訴人於被上訴人處之股金雖於九十一年十二月三十一日即九十一年營業
    年度終了時，即生減股之效力，已如前述。惟查，依卷附被上訴人章程第二十三
    條之規定，被上訴人之社員減股後應退股金之計算，係準用章程第二十條：出社
    及部分退股社員、準社員得請求退還其已繳股款，其每股所退還股金之計算，應
    以營業年度終了調整後每股淨值為準，且退還股款不得超過其已繳股金金額之規
    定辦理。再參酌合作社法第三十條規定：出社社員得依章程之規定，請求退還其
    股金之一部或全部；股金計算，依合作社營業年度終了時之財產定之之意旨；堪
    認上訴人減股後，被上訴人究應返還上訴人減股金若干，仍須待被上訴人九十一
    營業年度決算案經社員大會決議通過後，始得依年度終了調整後之每股淨值計算
    得知。則被上訴人給付上訴人減股金之義務，當自九十二年三月二十二日被上訴
    人社員代表大會通過九十一年度營業年度決算案後，始行發生。從而，迄至九十
    二年三月二十二日止，上訴人自從無依消費寄託、或類推消費寄託，或依不當得
    利之法律關係，請求被上訴人給付利息或返還不當得利之餘地。
六、至於自被上訴人社員代表大會通過營業年度決算案後之九十二年三月二十三日起
    、至被上訴人返還系爭減股金前之九十二年四月十五日止，上訴人雖亦依消費寄
    託、類推消費寄託，以及不當得利之法律關係，請求被上訴人給付按系爭減股金
    年息百分之五計算之利息，及該利息債權自九十二年四月十六日起之法定遲延利
    息云云。惟查：
(一)、按寄託物為代替物時，如約定寄託物之所有權移轉於受寄人，並由受寄人以種類
    、品質、數量相同之物返還者，為消費寄託；自受寄人受領該物時起，準用關於
    消費借貸之規定，民法第六百零二條第一項固有明文。惟查，本件上訴人原為被
    上訴人之社員，雖已申請減股生效，並自九十二年三月二十二日社員大會決議通
    過九十一年度營業決算案後，發生被上訴人給付減股金之義務，已如前述；惟尚
    難認兩造間自其時起，已另有消費寄託之合意；是上訴人以被上訴人就系爭減股
    金，應依消費寄託之法律關係給付利息云云，已乏所據。且縱認兩造間就系爭減
    股金之返還，應適用或類推適用消費寄託之法律關係；惟上訴人既未就兩造確已
    約定由受託人即被上訴人就系爭減股金依法定利率給付利息乙節，舉證以實其說
    ，自無從依民法第六百零二條準用民法第四百七十七條第一項之規定，請求被上
    訴人於寄託關係終止時，就系爭減股金給付任何利息。再按：借用人應於約定期
    限內，返還與借用物種類、品質、數量相同之物，未定返還期限者，借用人得隨
    時返還，貸與人亦得定一個月以上之相當期限，催告返還，民法第四百七十八條
    定有明文；且依民法第六百零二條之規定，上開條文於消費寄託之法律關係亦準
    用之；是上訴人主張：於未定期限之消費寄託，寄託人得隨時請求返還寄託物云
    云，尚有誤會。且查，兩造就寄託物即系爭減股金之返還既未定期限，上訴人復
    未依前揭規定，於被上訴人返還減股金之義務發生後，定一個月以上之相當期限
    催告被上訴人給付；足認被上訴人就系爭減股金之返還並無遲延。則被上訴人自
    亦毋須支付系爭減股金自九十二年三月二十三日起至九十二年四月十五日止，按
    年息百分之五計算之法定遲延利息，亦甚明瞭。
(二)、又按，被上訴人之社員、準社員依信用合作社法、其他有關法令、本社章程及社
    員代表大會決議，享受權利，負擔義務，此於被上訴人章程第十二條規定甚明；
    查上訴人既為被上訴人之社員，自應遵守前揭章程規定，已無可疑。次查，被上
    訴人之主管機關財政部八十九年五月十八日臺財融第八九七一二九八六號函稱：
    「茲重申信用合作社辦理社員出社及退還股金，應切實依合作社法第二十七條及
    第三十條規定辦理，不得有隨時申請即允退還股金之情事；基於退還股金之計算
    ，係以營業年度終了調整後每股淨值為準，故信用合作社退還股金之期間，應自
    社員代表大會決議通過營業年度決算案後三個月內辦理；另有關社員申請減少股
    金及應退股金之計算，亦準用上開規定」等語，有該函令影本乙紙附卷可稽。且
    卷附上訴人減股申請書上，亦明確於備註記欄記載：「依財政部八九、五、十八
    臺財融第八九七一二九八六號函規定：信用合作社退還股金之期間，應自社員代
    表大會決議通過營業年度決算案後三個月內辦理」等語，堪認上訴人於申請減股
    時，對被上訴人依財政部前開函示辦理減股金返還之處理方式及期限，亦知之甚
    詳，並願受其拘束。再審酌信用合作社於社員代表大會決議通過營業年度決算案
    後，雖已確定所應退還社員之減股金額，惟尚須處理返還股金之各項作業程序乙
    節，堪認財政部以前開函令所酌定合作社退還股金之期限為社員代表大會決議通
    過營業年度決算案後三個月內，實為辦理相關手續之合理期間。是前開財政部令
    函之內容，尚無何違憲或違法之處，於法應屬有效；該令函並應涵蓋於被上訴人
    章程第十二條所規定之「其他有關法令」之內，而須由被上訴人之社員及準社員
    於行使權利、負擔義務時所遵行，即堪認定。則被上訴人既已依前開財政部函令
    ，於社員代表大會決議通過營業年度決算案後三個月內之九十二年四月十六日退
    還減股金予上訴人，自未有無法律上原因而受利益之情事。從而，上訴人依不當
    得利之法律關係，請求被上訴人給付系爭減股金自九十二年三月二十三日起至九
    十二年四月十五日止，按年息百分之五計算之利息之不當得利，亦屬無據。
七、綜上所述，上訴人依消費寄託或類推消費寄託之規定，及不當得利之法律關係，
    請求被上訴人給付上訴人十四萬三千四百元，及自九十二年四月十六日起至清償
    日止，按年息百分之五計算之利息，為無理由，不應准許，其所為假執行之聲請
    ，亦失所附麗，應併予駁回。原審為上訴人敗訴之判決，及駁回其假執行之聲請
    ，並無不合。上訴意旨指摘原判決不當，求予廢棄改判，為無理由，應予駁回。
八、本件判決基礎已臻明確，兩造其餘之攻擊防禦方法及訴訟資料經本院斟酌後，核
    與判決不生影響，無一一論述之必要，併予敘明。
九、據上論結，本件上訴為無理由，依民事訴訟法第四百三十六條之一第三項、第四
    百四十九條第一項、第七十八條，判決如主文。
中　　　華　　　民　　　國　　九十三　　年　　 十一 　　月　　二十三　　日
                                        臺灣士林地方法院民事第二庭
                                            審判長法官　陳介源
                                            法　　　官　張國勳
                                            法　　　官　李瑜娟
右為正本係照原本作成。
本判決不得上訴。
中　　　華　　　民　　　國　　九十三　　年　　 十一 　　月　　二十五　　日
                                            法院書記官  吳政洋
